最高法院刑事判決　　　　　　九十四年度台上字第六三六四號
　　上　訴　人　甲○○
　　　　　　　　　　　　號
　　被　　　告　乙○○
　　　　　　　　　　　　10弄.
上列上訴人因自訴被告傷害致人於死案件，不服台灣高等法院中
華民國九十二年一月二十二日第二審更審判決（九十一年度上更
(一)字第八三七號，自訴案號：台灣板橋地方法院八十八年度自字
第三四三號），提起上訴，本院判決如下：
    主  文
原判決撤銷，發回台灣高等法院。
    理  由
本件原判決認定被告乙○○於民國八十八年六月十日晚上九時三
十分許，酒後（未至心神喪失或精神耗弱狀態）騎乘ＡＬＰ－七
四一號重型機車由台北縣新莊市○○路往中港路方向行駛，途經
同市○○路十六號前，與同向騎乘ＨＥＴ－二七０號重型機車其
後附載其妹林靜婷之林文華發生擦撞，三人因而發生爭執，被告
竟基於傷害之概括犯意，手持安全帽（未扣案）分別以安全帽擊
打林文華、再徒手毆打林靜婷二人，致林文華受有左肩後側擦傷
三乘四公分、左頭後側血腫五乘八公分、右眼瞼血腫三乘三公分
、左嘴上唇裂傷二乘二公分、左右手臂三乘三公分與十乘三公分
擦傷、左腰擦傷五乘五公分、右小腿擦傷五乘一公分等傷，林靜
婷則受有右眼角擦傷二乘一公分、左膝擦傷三乘三公分之傷害，
適林文華、林靜婷之父林燦榮見狀，趨前制止理論，詎被告仍基
於傷害之故意，又徒手毆打揮擊林燦榮頭部、身體其他部位，致
林燦榮受有左、右手腕擦傷各為一乘一公分、一乘一公分、一乘
一公分與左眼眶瘀腫及左臉頰擦傷一乘一公分之傷害，因林燦榮
素有肥厚性心肌症，因於翌日即同年月十一日晚上由於前開傷害
而有嘔吐之現象，經緊急送往台灣省立台北醫院診治，至同日晚
上十時三十分許終因心律不整死亡，因而撤銷第一審諭知被告傷
害人之身體，因而致人於死之科刑判決，改判論處被告連續傷害
人之身體罪刑，固非無見。
惟按(一)刑法上所謂因果關係，係指依經驗法則，綜合行為當時所
存在之一切事實，為客觀之事後審查，認為在一般情形下，有此
環境，有此行為之同一條件，均可發生同一結果者，該條件即為
發生結果之相當條件，行為與結果即有相當之因果關係；因此，
依事後之立場，客觀的審查行為當時之具體事實，認其行為確為
發生結果之相當條件者，該行為即有原因力，至行為與行為後之
條件相結合始發生結果者，應就行為時所存在之事實，客觀的加
以觀察，如具有結合之必然性，則行為與行為後所生之條件，即
有相當聯絡，該行為不失為發生結果之原因；本件依法務部法醫
研究所鑑定結果，認死者林燦榮係因肥厚性心肌症致心律不整死
亡，毆打並非直接致死原因等語。此有該所鑑定書可考。但該所
八十八年十二月二十四日法醫所八八文理字第一八四九號函、九
十一年十二月四日法醫理字第０九一０００三九一五號函亦認定
刺激、緊張、憤怒、悲痛，甚至遭毆打等外在因子均會致肥厚心
肌症之引發，故毆打可為間接觸發因子等語。則林燦榮素有肥厚
性心肌症疾病，引發心律不整死亡，與被告之毆打行為之間，客
觀上是否有結合之必然性？若被告當時未予毆打，則林燦榮之肥
厚性心肌症疾病，是否亦有可能引起心律不整死亡？原判決未深
入調查，細心推求，遽認林燦榮之心律不整死亡非因傷害行為直
接所引起，即待研求。(二)加重結果犯，係因犯罪行為致生不預期
之較重結果，法律就此較重結果科以較其基本犯罪行為為重之刑
，而此之所謂能預見，係以行為時客觀存在之事實為審查之基礎
，與加害人本身主觀上有無預見之情形不同。倘加害人主觀上已
有預見，而結果之發生又不違背其本意時，則屬刑法故意之範疇
，無復論以加重結果犯之餘地。原判決亦敘明，刑法第十七條所
定「因犯罪發生一定之結果，而有加重其刑之規定者，如行為人
不能預見其發生時不適用之，所謂能預見應以行為當時客觀存在
之一般情形及行為後可能預見其發生之情形為基礎加以觀察等語
（見原判決第六頁）。但又謂「一般人能否預見依其年齡會有如
何之潛在性疾病，則有疑問」，認被告不應負加重結果犯之罪責
，其理由說明前後矛盾，自非適法。上訴意旨指摘原判決不當，
尚非全無理由，應認仍有撤銷發回更審之原因。
據上論結，應依刑事訴訟法第三百九十七條、第四百零一條，判
決如主文。
中　　華　　民　　國　九十四　年　 十一 　月 　十七 　日
                      最高法院刑事第六庭
                          審判長法官  莊　登　照
                                法官  洪　明　輝
                                法官  黃　一　鑫
                                法官  魏　新　和
                                法官  林　秀　夫
      本件正本證明與原本無異
                                      書  記  官
中　　華　　民　　國　九十四　年　十一　　月　二十三　日
                                                      Ｔ
